---
title: "Pipeline EAAE Uruguay 2001-2024"
subtitle: "Minuta de avance: panel preliminar, variables solicitadas y decisiones pendientes"
author: "Felipe Ruiz Bruzzone"
date: "2026-05-07"
lang: es
format:
  revealjs:
    theme: simple
    slide-number: true
    chalkboard: true
    preview-links: auto
    smaller: true
    footer: "EAAE Uruguay | Pipeline reproducible"
    include-in-header:
      text: |
        <style>
        .reveal table.slide-table,
        .reveal .slide-table-wrap table {
          width: 100%;
          table-layout: fixed;
          border-collapse: collapse;
          font-size: 0.54em;
          line-height: 1.18;
        }
        .reveal table.slide-table th,
        .reveal table.slide-table td,
        .reveal .slide-table-wrap table th,
        .reveal .slide-table-wrap table td {
          padding: 0.32em 0.42em;
          vertical-align: top;
          overflow-wrap: anywhere;
          word-break: normal;
        }
        .reveal table.status-table,
        .reveal table.sample-table,
        .reveal .slide-table-wrap.wide table {
          font-size: 0.44em;
        }
        .reveal table.summary-table td:first-child {
          width: 26%;
          font-weight: 600;
        }
        .reveal table.summary-table td:last-child {
          width: 74%;
        }
        .reveal .slide-table-wrap.narrow table {
          font-size: 0.52em;
        }
        .reveal .slide-table-wrap.compact table {
          font-size: 0.50em;
        }
        </style>
execute:
  echo: false
  warning: false
  message: false
---

```{r setup}
project_root <- normalizePath(file.path(getwd(), "..", ".."), mustWork = TRUE)
panel_candidates <- list.files(
  file.path(project_root, "data", "analysis-data"),
  pattern = "^[0-9]{8}_panel_eaae\\.xlsx$",
  full.names = TRUE
)
panel_path <- sort(panel_candidates, decreasing = TRUE)[1]
if (!requireNamespace("readxl", quietly = TRUE)) {
  stop("Instale el paquete R `readxl` para cargar el panel Excel.", call. = FALSE)
}
panel <- readxl::read_excel(panel_path, sheet = "eaae")
panel <- as.data.frame(panel, stringsAsFactors = FALSE)
panel$anno <- as.integer(panel$anno)

slide_table <- function(x, class = "") {
  knitr::kable(
    x,
    format = "html",
    escape = FALSE,
    table.attr = sprintf('class="slide-table %s"', class)
  )
}

num_cols <- c(
  "vbp_pp", "vab_pp", "vab_pb", "remuneraciones", "puestos_trabajo",
  "fbcf", "consumo_capital", "impuestos_netos", "excedente_bruto",
  "part_salarial", "productividad"
)
for (col in intersect(num_cols, names(panel))) {
  panel[[col]] <- suppressWarnings(as.numeric(panel[[col]]))
}

display_panel_path <- file.path("data", "analysis-data", "YYYYMMDD_panel_eaae.xlsx")

status_table <- data.frame(
  `Variable solicitada` = c(
    "Stock de capital",
    "Valor agregado",
    "Consumo de capital fijo",
    "FBKF",
    "Salarios",
    "Impuestos"
  ),
  `Variable en el panel` = c(
    "stock_capital",
    "vab_pp; vab_pb",
    "consumo_capital",
    "fbcf",
    "remuneraciones",
    "impuestos_netos"
  ),
  Estado = c(
    "Pendiente metodologico",
    "Extraida",
    "Extraida",
    "Extraida con faltantes",
    "Extraida",
    "Extraida"
  ),
  Cobertura = c(
    "Requiere decision de metodo",
    "vab_pp: 2001-2024; vab_pb: 2017-2024",
    "2001-2024",
    "2001, 2003-2010, 2012-2024",
    "2001-2024",
    "2001-2024"
  ),
  check.names = FALSE
)

sector_labels <- c(
  B = "Mineria",
  C = "Manufactura",
  D_E = "Energia, agua y residuos",
  G = "Comercio",
  H_J = "Transporte, informacion y comunicaciones",
  I = "Alojamiento y comidas",
  K = "Finanzas",
  L_M_N = "Inmobiliarias, profesionales y apoyo",
  P = "Ensenanza",
  Q = "Salud",
  R_S = "Otros servicios"
)
```

# Objetivo

## Objetivo del proyecto

Construir un pipeline reproducible para sistematizar la Encuesta Anual de
Actividad Economica (EAAE) del INE Uruguay.

- Cobertura del panel: 2001-2024.
- Objetivo de datos: crear una base ordenada, o tidy, donde cada fila sea un
  sector economico por año y las columnas sean las variables de interes.
- Unidad analitica: sector CIIU homologado por año.
- Productos finales: `data/analysis-data/YYYYMMDD_panel_eaae.csv` y
  `data/analysis-data/YYYYMMDD_panel_eaae.xlsx`.
- Uso previsto: indicadores de ganancia, costo laboral e inversion sectorial.

Los calculos finales previstos son de nivel aritmetico simple y los resultados
esperados son principalmente series temporales y graficos descriptivos. Por eso,
el desafio principal no esta en el calculo sino en procesar y homologar todas
las fuentes consideradas, incluyendo las diferencias de formato internas a cada
fuente, como ocurre con la EAAE.

## Estructura de los archivos originales

```text
data/input-data/eaae/
  Encuesta_de_Actividad_Economica_2001.rar
    Letra/
    2 Digitos/
    4 Digitos/
  Encuesta_de_Actividad_Economica_2002-2010.rar
    EAE_C1_YYYY.xls, EAE_C2_YYYY.xls, ...
  Encuesta_de_Actividad_Economica_2012-2016.rar
    EAE_C1.1_YYYY.xls, EAE_C2.1_YYYY.xls, ...
  Encuesta_de_Actividad_Economica_2017-2024.rar
    C1.1, C2.1, C6, C8 y otros cuadros
```

## Desafios de sistematizacion

- Los cuadros son `.xls` de formato legado dentro de RAR.
- Cambian nombres, subcarpetas, filas de encabezado y columnas entre años.
- 2001 no tiene C1/C1.1; se usa cuadro por letra.
- La clasificacion cambia de CIIU Rev.3 a Rev.4 entre 2007 y 2008.
- Algunos cuadros esperados no existen en años publicados.

## Flujo reproducible TIER

```{mermaid}
flowchart LR
  A[RAR INE originales] --> B[02_extract_c1.py]
  A --> C[03_extract_otros.py]
  B --> D[05_build_panel.py]
  C --> D
  D --> E[data/analysis-data/YYYYMMDD_panel_eaae.csv]
  D --> G[data/analysis-data/YYYYMMDD_panel_eaae.xlsx]
  E --> F[06_validate_panel.py]
  G --> F
```

# Variables

## Estado de variables solicitadas

```{r status-table}
slide_table(status_table, "status-table")
```

## Fuentes de variables incorporadas

::: {.slide-table-wrap .narrow}
| Variable | Fuente principal | Cobertura |
|---|---|---|
| `vab_pp` | 2001 C1 letra; C1/C1.1 | 2001-2024 |
| `vab_pb` | C1.1 | 2017-2024 |
| `remuneraciones` | 2001 C1 letra; C1/C1.1 | 2001-2024 |
| `fbcf` | 2001 C8; 2003-2007 C10; 2008-2024 C6 | parcial |
| `consumo_capital` | 2001-2011 C2; 2012-2024 C2.1 | 2001-2024 |
| `impuestos_netos` | 2001-2011 C2; 2012-2024 C2.1 | 2001-2024 |
:::

# Proceso

## Log del plan de analisis ejecutado

1. Lectura y formalizacion de `CONTEXT.md`.
2. Instalacion de skills de proyecto y entorno Quarto.
3. Descarga de 24 RAR originales de INE.
4. Homologacion CIIU Rev.3/Rev.4 con opcion B.
5. Integracion especial de 2001 desde cuadros por letra.
6. Extraccion C1/C1.1: VAB, remuneraciones y puestos.
7. Extraccion FBKF/FBCF desde C8/C10/C6.
8. Extraccion `consumo_capital` e `impuestos_netos` desde C2/C2.1.
9. Construccion y validacion de `YYYYMMDD_panel_eaae.csv` y
   `YYYYMMDD_panel_eaae.xlsx`.

## Estructura del panel resultante

```{r panel-summary}
summary_table <- data.frame(
  Indicador = c(
    "Archivo", "Filas", "Años", "Primer año", "Ultimo año",
    "Sectores homologados", "Columnas"
  ),
  Valor = c(
    display_panel_path,
    nrow(panel),
    length(unique(panel$anno)),
    min(panel$anno),
    max(panel$anno),
    paste(sort(unique(panel$seccion)), collapse = ", "),
    paste(names(panel), collapse = ", ")
  )
)
slide_table(summary_table, "summary-table")
```

## Muestra de datos

```{r sample}
slide_table(head(panel, 8), "sample-table")
```

# Exploracion

## Evolucion del VAB total

```{r vab-total, fig.width=8, fig.height=4.6}
vab_total <- aggregate(vab_pp ~ anno, data = panel, FUN = sum, na.rm = TRUE)
plot(
  vab_total$anno,
  vab_total$vab_pp / 1e9,
  type = "o",
  pch = 19,
  col = "#2f6f73",
  xlab = "Año",
  ylab = "Miles de millones de pesos corrientes",
  main = "VAB total en sectores incluidos"
)
grid()
```

## FBKF/FBCF sobre VAB

```{r fbcf-ratio, fig.width=8, fig.height=4.6}
fbcf_total <- aggregate(fbcf ~ anno, data = panel, FUN = sum, na.rm = TRUE)
vab_total <- aggregate(vab_pp ~ anno, data = panel, FUN = sum, na.rm = TRUE)
ratio <- merge(vab_total, fbcf_total, by = "anno", all.x = TRUE)
ratio$tasa_inversion <- ratio$fbcf / ratio$vab_pp
ratio <- ratio[!ratio$anno %in% c(2002, 2011), ]
plot(
  ratio$anno,
  ratio$tasa_inversion,
  type = "o",
  pch = 19,
  col = "#7a5a1f",
  xlab = "Año",
  ylab = "FBKF / VAB",
  main = "Inversion bruta relativa al VAB"
)
grid()
```

# Pendientes

## Decisiones metodologicas pendientes

::: {.slide-table-wrap .compact}
| Decision | Opciones sugeridas | Recomendacion tecnica |
|---|---|---|
| `stock_capital` | PIM; activos fijos EAAE; BCU/fuente externa | PIM con validacion externa |
| Stock inicial | año base 2001; promedio inicial; fuente externa | definir antes de calcular |
| Depreciacion | tasa unica; tasa por sector; tasa por activo | preferir por activo si hay insumos |
| Faltantes `fbcf` | dejar nulo; interpolar; fuente externa | no imputar sin decision |
:::

## Datos faltantes a revisar manualmente

::: {.slide-table-wrap .compact}
| Caso | Situacion | Accion sugerida |
|---|---|---|
| 2002 `fbcf` | RAR sin cuadro de FBKF/FBCF identificado | revisar fuente INE o anexo |
| 2011 `fbcf` | RAR publicado trae solo C1 y C2 | revisar si existe publicacion complementaria |
| 2008 `D_E` | `vab_pp < remuneraciones` | confirmar contra XLS original |
| CIIU agregada | `D_E`, `H_J`, `L_M_N`, `R_S` son agregaciones | validar con equipo |
:::

## Proximos pasos

1. Definir metodo de `stock_capital`.
2. Resolver tratamiento de faltantes `fbcf` 2002 y 2011.
3. Preparar nota metodologica de homologacion CIIU.
4. Agregar tests automatizados para anomalias conocidas.
5. Validar agregados contra BCU u otra fuente externa.

# Reejecucion

## Comandos utiles

```bash
python3 command-files/processing-command-files/01_download.py --allow-insecure-ssl
python3 command-files/processing-command-files/02_extract_c1.py
python3 command-files/processing-command-files/03_extract_otros.py
python3 command-files/processing-command-files/05_build_panel.py --force
python3 command-files/processing-command-files/06_validate_panel.py
./.tools/bin/quarto render docs/minutes/20260507_minuta_eaae_pipeline.qmd
```
